【裁判字號】    96,上易,365
【裁判日期】    971231
【裁判案由】    損害賠償
【裁判全文】
臺灣高等法院臺中分院民事判決         96年度上易字第365號
上  訴  人  旺旺友聯產物保險股份有限公司
法定代理人  丙○○
訴訟代理人  李念國律師
複代理人    丁○○
被上訴人    欣城通運股份有限公司
法定代理人  庚○○
被上訴人    文揚通運股份有限公司
法定代理人  辛○○
被上訴人    達運交通有限公司
                        樓之1
法定代理人  戊○○
上三人共同
訴訟代理人  甲○○
被上訴人    鴻平吊車有限公司
                        號1樓
法定代理人  壬○○
                        號1樓
訴訟代理人  歐東洋律師
被上訴人    己○○
                        號1樓
上列當事人間請求損害賠償事件，上訴人對於中華民國96年10月
16日臺灣台中地方法院95年度訴字第1194號判決提起上訴，本院
於97年12月17日言詞辯論終結，判決如下：
    主  文
原判決關於駁回上訴人後開第二項之訴部分，及該部分假執行之
聲請，並訴訟費用之裁判均廢棄。
上開廢棄部分，被上訴人鴻平吊車有限公司、己○○應連帶給付
上訴人新台幣壹佰參拾伍萬柒仟壹佰壹拾肆元及自95年5月11日
起至清償日止，按年息5%計算之利息。
其餘上訴駁回。
第一、二審訴訟費用由被上訴人己○○、鴻平吊車有限公司連帶
負擔三分之二，餘由上訴人負擔。
    事 實 及 理 由
一、本件上訴人原名友聯產物保險股份有限公司，於原審起訴後
    ，於民國（下同）96年12月17日向主管機關經濟部申請變更
    名稱為旺旺友聯產物保險股份有限公司，並變更法定代理人
    為丙○○，有經濟部96年12月17日經授商字第09601308620
    號函、股份有限公司變更登記表及台北市96年12月19日北市
    商一字第00008348-5號營利事業登記證函等影本可稽，茲據
    其具狀聲明承受訴訟，核與民事訴訟法第176條之規定相符
    。核無不合，自應准許。
二、上訴人於原審起訴主張略以:
  (一)訴外人大亞電線電纜股份有限公司（下稱大亞公司）於民國
    （下同）93年11月間，委由被上訴人欣城通運股份有限公司
    （下稱欣城公司）自臺南廠區運送電纜乙批至臺中五權西路
    之台電料廠區處（車號：X4-096）。貨抵臺中時，被上訴人
    欣城公司委託被上訴人鴻平吊車有限公司（下稱鴻平公司）
    吊卸貨物，因被上訴人鴻平公司之受僱人即被上訴人己○○
    疏於必要之注意義務，於吊卸期間作業不慎，致使其中編號
    208之纜線（下稱系爭貨物）於吊卸過程中發生毀損，訴外
    人大亞公司因而受有損失合計新臺幣（下同）1,357,114元
    。因(一)被上訴人欣城公司受託運送系爭貨物，為系爭貨物之
    運送人，自當對受託物之搬運、裝卸及堆存等照管相關事宜
    盡善良管理人之注意義務。系爭貨物於運抵目的地時，因被
    上訴人欣城公司使用人被上訴人鴻平公司之受僱人即被上訴
    人己○○疏於必要之注意義務，於吊卸期間作業不慎，致系
    爭貨物  於運送人照管期間發生毀損，依民法第224條、第6
    34條規定，被上訴人欣城公司自應就系爭貨物損失負債務不
    履行之賠償責任；(二)被上訴人鴻平公司之受僱人即被上訴人
    己○○，係領有中華民國工業安全衛生協會舉辦之移動式起
    重機操作人員訓練班結業證書之人，該訓練課程就起重吊掛
    安全作業方式及應注意事項中關於吊掛作業前須了解吊物之
    重量、起重升降機具之額定荷重、吊舉物之重心、物料之重
    心宜低，吊勾應在重心正上方等事項均有清楚講授，惟被上
    訴人己○○於進行吊卸作業前，未就本件電纜之重心詳加了
    解，即貿然以不適當之方式進行作業，致使本件貨物發生毀
    損，其有過失甚明。是被上訴人欣城公司及被上訴人鴻平公
    司因其受僱人即被上訴人己○○之過失致系爭貨物受有損失
    ，侵害訴外人大亞公司就系爭貨物之所有權，依民法第184
    條及188之規定，被上訴人欣城公司及被上訴人鴻平公司自
    應與其受僱人即被上訴人己○○就系爭貨損負侵權行為之連
    帶賠償責任；(三)依訴外人大亞公司與被上訴人欣城公司間運
    送合約書第7條第1項之約定：「乙方（即欣城公司）應覓妥
    兩家經甲方（即大亞公司）認可之連帶保證人為本合約乙方
    責任作連帶保證及履行義務，並願放棄先訴抗辯權」。被上
    訴人文揚通運股份有限公司（下稱文揚公司）及達運交通有
    限公司（下稱達運公司）均為被上訴人欣城公司之連帶保證
    人，自應就系爭貨損負連帶賠償責任。上訴人為系爭貨物之
    保險人，已依保險契約賠付訴外人大亞公司保險金1,357,11
    4元，並受讓系爭貨物所得主張之一切權利，爰依據保險法
    第53條及民法債權讓與之法律關係，請求(一)被上訴人欣城公
    司、被上訴人文揚公司、被上訴人達運公司應連帶給付上訴
    人新臺幣（下同）1,357,114元，及自起訴狀送達之翌日起
    至清償日止，按年息5%計算之利息；(二)被上訴人欣城公司、
    被告鴻平公司、被上訴人己○○應連帶給付上訴人1,357,11
    4元，及自起訴狀送達之翌日起至清償日止，按年息5%計算
    之利息；(三)前二項所命給付，任一項已為全部或一部之給付
    者，其餘就其履行之範圍內容免給付之義務，並陳明願供擔
    保，請准宣告假執行。
  (二)上訴人另於本院補陳: 原審就系爭貨損原因之舉證責任歸由
    上訴人顯有違誤，按運送人對於運送物之喪失、毀損或遲到
    ，應負責任。但運送人能證明其喪失、毀損或遲到，係因不
    可抗力或因運送物之性質或因託運人或受貨人之過失而致者
    ，不在此限，民法第634條訂有明文。據此，若「電纜鐵軸
    是否已生瑕疵」一事，原審法院已竭盡調查之可能，而仍不
    得而知時，因未盡舉證責任而生敗訴之害，自應由被上訴人
    欣城公司負擔。
  (三)原審判決上訴人敗訴，上訴人提起上訴，上訴聲明: 1.原判
    決廢棄。2.被上訴人欣城通運股份有限公司、被上訴人文揚
    通運股份有限公司、被上訴人達運交通有限公司等應連帶給
    付上訴人新台幣1,357,114元及自起訴狀送達之翌日起至清
    償日止，按年息百分之五計算利息。3.被上訴人欣城通運股
    份有限公司、被上訴人鴻平吊車有限公司、被上訴人己○○
    等應連帶給付上訴人新台幣1,357,114元及自起訴狀送達之
    翌日起至清償日止，按年息百分之五計算利息。4.第一、二
    審訴訟費用由被上訴人連帶負擔。5.上訴人願供擔保，請准
    宣告假執行。
三、被上訴人則以：
  (一)被上訴人鴻平公司部份：被上訴人己○○於事故發生當日，
    均按往常施工方式處理，即吊車鋼索直接固定於電纜軸兩側
    十字型橫桿上，操作情況均無發生誤失情形。而發生吊裝失
    誤之系爭貨物，係因電纜鐵軸兩側十字型橫桿撕裂，並非吊
    車鋼索或吊勾損壞所造成，足見並非被上訴人己○○吊裝方
    法有誤，而係十字型橫桿因不明原因撕裂所造成，是被上訴
    人己○○之吊裝方式與電纜受損，顯無因果關係，被上訴人
    己○○並無過失甚明。且縱認上訴人公司之受僱人己○○就
    系爭貨物之受損應負過失之責，惟被上訴人己○○係領有中
    華民國工業安全衛生協會舉辦之移動式起重機操作人員訓練
    班結業證書之人員，足見被上訴人公司就受僱人之選任及監
    督，已盡相當之注意，依民法第188條第1項但書之規定，自
    可不負賠償責任等語置辯，請求駁回上訴人之訴及假執行之
    聲請，並陳明如受不利判決，願供擔保，請准宣告假執行。
  (二)被上訴人己○○部份：我是起重人員，當時現場有指揮人員
    ，他們說可以吊我才吊等語置辯，請求駁回上訴人之訴及假
    執行之聲請。
  (三)被上訴人文揚公司及達運公司則請求駁回上訴人之訴及假執
    行之聲請。
  (四)原審判決上訴人敗訴，上訴人提起上訴，被上訴人答辯聲明
    ：上訴駁回；第二審訴訟費用由上訴人負擔。
四、本件兩造不爭執事項：
  (一)訴外人大亞公司於93年11月間，委託被上訴人欣城公司自臺
    南廠區運送電纜乙批至臺中五權西路之台電料廠區處。貨抵
    臺中時，被上訴人鴻平公司之受僱人即被上訴人己○○吊卸
    系爭貨物時，於吊卸過程中發生毀損。
  (二)上訴人為系爭貨物之保險人，已依保險契約賠付訴外人大亞
    公司保險金1,357,114元之事實，業據其運送契約、大亞公
    司而出具之代位求償收據等件為證，並為被上訴人所不爭執
    。
五、本院得心證之理由:
  (一)按損害賠償之債，以有損害之發生及有責任原因之事實，並
    二者之間，有相當因果關係為成立要件。而所謂「相當因果
    關係」，係指依經驗法則，綜合行為當時所存在之一切事實
    ，為客觀之事後審查，認為在一般情形下，有此環境、有此
    行為之同一條件，均可發生同一之結果者，則該條件即為發
    生結果之相當條件，行為與結果即有相當因果關係。反之，
    若在一般情形下，有此同一條件存在，而依客觀之審查，認
    為不必皆發生此一結果者，則該條件與結果並不相當，不過
    為偶然之事實而已，其行為與結果間即無相當因果關係，分
    別有最高法院43年臺上字第481號、76年臺上字第192判例可
    資參照。本件上訴人主張系爭貨物毀損，係因被上訴人己○
    ○吊卸過失所致，業據其提出傑信公證有限公司公證報告一
    份為證，依該報告公證查勘說明一記載：「由鴻平吊車有限
    公司進行卸貨起吊作業，作業過程中直接妥善捆綁起吊鋼索
    於電纜鐵軸兩側十字型槓桿上（吊卸未按電纜卸貨標準施工
    方式／如註1），電纜軸吊離拖車平台拖車隨即將平台駛離
    ，此時鐵軸兩側十字型橫桿突然撕裂電纜軸掉落地面，導致
    電纜整體外觀變形、鐵軸兩側十字型橫桿撕裂變形及外包裝
    保護封板部分受損；現場勘查發現受損電纜軸（編號208）
    外包裝皆以保護封板完整密封於鐵軸，其整體外觀已變形，
    部分保護封板斷裂，鐵軸兩側十字型橫桿嚴重撕裂變形」，
    註1記載：「電纜吊卸標準施工應為正確評估軸重以實心鐵
    棍穿過鐵軸兩側十字型中心孔洞（軸心）後，再將起吊鋼索
    捆綁固定於鐵棍兩端待支撐電纜鐵軸無虞後再行起吊（鐵軸
    外表貼有操作警示圖）」、說明五記載：「民國93年12月27
    日本公司發函要求鴻平吊車有限公司說明吊卸事發現場作業
    情況，93年12月30日其回函表示事發當日吊卸作業時間為晚
    間七時，由於夜色昏暗電纜軸外觀看似完整即依照該公司往
    常施工方式處理（吊車鋼索直接固定於電纜軸兩側十字型橫
    桿上），事發後檢查吊車鋼索並無斷裂、吊勾亦無損壞，其
    電纜鐵軸兩側十字型橫桿撕裂原因不明。且口頭告知未曾獲
    得被保險人（即訴外人大亞公司）所稱須以電纜卸貨標準施
    工操作等訊息，而卸貨起吊作業方式一向由其自行處理」、
    說明六記載：「本公司獲得上述結果當日電詢查證，被保險
    公司表示電纜卸貨標準施工方式於自廠區內已確實施行（並
    提供照片佐證），因鴻平吊車有限公司為具專業知識吊車公
    司，而吊卸地點距離公司甚遠均由鴻平吊車有限公司自行處
    理卸貨起吊作業亦未發生失誤，故未告知電纜卸貨標準施工
    方式」，結論記載：「查被保險人─於民國93年11月26日委
    由文揚通運股份有限公司所屬車牌號：X4－096營業曳引車
    運載被連PE電纜161KV壹鐵軸型台中台電料廠／台中市○○
    ○路場地後由鴻平吊車有限公司進行卸貨起吊作業，於卸貨
    作業過程中該電纜鐵軸兩側十字型橫桿突然撕裂，導致整軸
    電纜掉落地面受損」，足認被上訴人己○○未按電纜卸貨標
    準施工方式，以實心鐵棍穿過鐵軸兩側十字型中心孔洞（軸
    心）後，再將起吊鋼索捆綁固定於鐵棍兩端待支撐電纜鐵軸
    無虞後再行起吊，自有過失。
  (二)被上訴人鴻平公司固辯稱已妥善捆綁起吊鋼索於電纜鐵軸兩
    側十字型槓桿上，其吊卸方式雖不符合電纜卸貨標準施工方
    式，仍不致發生電纜鐵軸掉落之結果，經查，系爭電纜標準
    吊卸方式為「以實心鐵棍穿過電纜鐵軸兩側十字型中心孔洞
    （軸心）後，再將起吊鋼索綑綁固定於實心鐵棍兩端，再行
    吊起」，且依本院委託財團法人中華工商研究院鑑定系爭電
    纜斷裂之原因，據其所提出之鑑定結論：「如按電纜卸貨標
    準施工方式為吊卸操作，應無法造成如系爭照片所示之斷裂
    結果。」，「如以鏈條綑綁於起吊鋼索於電纜鐵軸兩側之十
    字型橫桿上，或者綑綁於電纜鐵軸方式為吊卸操作方式，應
    無法造成如系爭照片所示之斷裂結果。」「如以Ｌ型吊具進
    行吊卸操作方式，則無法排除以「Ｌ型吊具反向勾附於十字
    型橫桿之Ｃ桿後」造成如系爭照片所示之斷裂結果，而以Ｌ
    型吊具操作方式應非為上述之正常裝卸方式」（見財團法人
    中華工商研究院鑑定報告鑑定結論第二、三、四點）；次查
    ，本案鑑定人依系爭電纜鐵軸受損態樣，再進行模擬測試後
    發現，本案貨物受損原因，乃係被上訴人己○○逕以吊車手
    臂上之「L型吊具反向勾附於十字型橫桿之C桿」, 單一Ｃ桿
    蓋無法承受該龐大拉抬、擠壓力量，始造成系爭照片所示之
    斷裂結果; 而被上訴人己○○所使用之Ｌ型吊具操作方式，
    亦據本案鑑定人於結論內表示「Ｌ型吊具操作方式，應非為
    如同上述之正常吊卸方式」可知，被上訴人己○○之吊卸方
    式，為系爭損害發生之原因。綜上所述，被上訴人己○○乃
    以一錯誤之吊卸方式逕為本案電纜鐵軸之吊卸作業，造成系
    爭電纜鐵軸不堪受力而斷裂，是被上訴人己○○之行為自具
    過失甚明，應按民法第184條第l項規定，為上開貨損負賠償
    責任無疑。本案鑑定人既已確認係爭貨損原因乃係被上訴人
    己○○以L型吊具反向勾附於十字型橫桿之C桿，即未按正常
    吊卸方式進行吊卸作業所致，是被上訴人己○○之行為自具
    過失，應為系爭貨損負侵權行為賠償責任；再按民法第184
    條第l項、第188條第l項之規定，被上訴人鴻平公司應為其
    受僱人（即被上訴人己○○）之過失侵權行為，連帶負有損
    害賠償責任。
  (三)上訴人又稱，依民法第634條規定: 運送人對於運送物之喪
    失、毀損或遲到，應負責任。但運送人能證明其喪失、毀損
    或遲到，係因不可抗力或因運送物之性質或因「託運人或受
    貨人之過失而致者，不在此限。被上訴人欣城通運股份有限
    公司為本案之運送人，對於運送物毀損應負賠償責任，且系
    爭電纜鐵軸係因長期使用，未加以保養，在潮濕的空氣中，
    在金屬表面上形成水膜，導致腐蝕而使十字形橫桿脫落」之
    「運送物自身性質」所致損害一事，理應由本案運送人負舉
    證責任。惟依欣城公司與大亞公司所簽定之運送合約書第2
    條第3項約定「…人力無法裝卸，須僱用吊卸機具者應徵詢
    甲方（即大亞公司）業務主管同意，其費用由甲方負擔…」
    、第5條第2項: 「乙方（即因欣城公司）負責協調吊車及吊
    裝電纜，…」可知吊卸業者之選任及費用之支付均由大亞公
    司負責，被上訴人僅止於入廠裝貨及運達目的地卸貨前運送
    而已，至於鴻平公司之吊裝，由欣城公司代大亞公司為聯繫
    吊裝業者配合，此情業經證人即大亞電線電纜公司採購課長
    乙○○在本院證稱：「陸運交給欣城，吊裝委託欣城代叫吊
    車」、「（費用）由我們大亞支付給欣城，欣城是代付而已
    」（見本院卷73頁反面），亦為上訴人所不爭執，由此，益
    證大亞公司與欣城公司之運送合約所約定運送責任範圍並不
    包括電纜之吊卸部分。故上訴人主張被上訴人欣城公司依運
    送契約負損害賠償責任，並命文揚通運股份有限公司、達運
    交通有限公司負連帶賠償責任，均屬無據。
六、從而，上訴人依據侵權行為之法律關係，請求被上訴人己○
    ○及鴻平吊車有限公司連帶給付上訴人1,357,114元及均自
    95年5月10日起至清償日止，按年息百分之五計算利息，為
    有理由，應予准許，原審所為上訴人敗訴之判決，於法尚有
    未洽，自屬不能維持。上訴論旨指摘原判決不當，求為廢棄
    改判，非無理由，爰判決如主文所示。至於就欣城公司、文
    揚通運股份有限公司、達運交通有限公司部分，原審所為上
    訴人敗訴之判決，核無不合，上訴論旨指摘原判決不當，聲
    明求為廢棄改判，非有理由，應予駁回。
七、本件因事證已臻明確，兩造其餘攻擊、防禦方法及所為之立
    證，經核與判決之結果不生影響，無庸逐一論述之必要，併
    予敘明。
據上論結，本件上訴為一部有理由，一部無理由，依民事訴訟法
第450條、第449條第1項、第79條、第85條第2項，判決如主文。
中    華    民    國    97    年    12    月    31    日
                  民事第五庭    審判長法  官  古金男
                                      法  官  王重吉
                                      法  官  鄭金龍
以上正本係照原本作成。
兩造均不得上訴。
                                      書記官  陳振海
中    華    民    國    97    年    12    月    31    日
                                                      Ａ


司法院資訊處製作；財團法人民間司法改革基金會備份。
